【裁判字號】    89,訴,592
【裁判日期】    890715
【裁判案由】    拆屋還地
【裁判全文】
臺灣板橋地方法院民事判決  八十九年度訴字第五九二號
    原      告  乙○○
    訴訟代理人  吳焜梁律師
    被      告  甲○○      住台北縣鶯歌鎮○○路二四二巷十五號
右當事人間拆屋還地事件，本院判決如左：
    主    文
原告之訴及假執行之聲請均駁回。
訴訟費用由原告負擔。
    事    實
甲、原告方面：
  一、聲明：
  （一）被告應將如附表所示建物拆除，將基地騰空返還原告。
  （二）願供擔保以代釋明，請准宣告假執行。
  二、陳述：
  （一）坐落台北縣鶯歌鎮○○段崁腳小段一九三─一一○、一九三─一三九、一九
        三─一四○地號之土地）（下稱系爭土地）係原告所有，被告自民國八十一
        年間起，即向原告以每月新台幣（下同）五千元之對價，租用系爭土地，搭
        蓋鐵失屋堆置物品使用，兩造並未訂有租賃期限，依民法第四百五十條之規
        定各當人得隨時終止契約，前項終止契約，應先期通知。本件被告自八十八
        年十月份起即未繼續繳納租金，原告於八十八年十一月二十六日即委由律師
        發函通知被告，將於八十九年一月三十一日收回系爭土地，職是原告已踐行
        於相當時期間前預行通知被告之法定方式，聲明終止租賃契約，故系爭租賃
        契約應於八十九年一月三十一日經原告依法聲明終止而消滅，被告已無繼續
        占有系爭土地之合權源。爰依民法第七百六十七條之規定，訴請被告拆屋還
        地。
  （二）被告既無繼續占有系爭土地之權利，原告復不同意被告繼續占有使用系爭土
        地，而兩造間租賃契約自終止迄今，已歷半年，被告在期期間當有從容搬遷
        之準備，是依期情形，並無再預留履行期間之必要，被告自不得主張兩年後
        才返還系爭土地。
  （三）本件租賃之對價顯不相當，且該建物係鐵皮屋，結構體亦非水泥構造，應非
        土地法所規範之租地建屋。
  三、證據：提出土地登記簿謄本三份、照片四張、地籍圖之影本一份、律師函之影
      本二份為證。並聲請本院至現場履勘。
乙、被告方面：
  一、聲明：駁回原告之訴。
  二、陳述：
  （一）系爭土地係被告向原告購買門牌號碼台北縣鶯歌鎮○○路二四二巷十五號建
        物及基地時，適屋旁有一畸零地，原告同意被告使用。被告搭建鐵皮房屋於
        整地階段，原告有予阻止，被告即停工，嗣原告以被告須繳納租金每月五千
        元為條件，同意被告使用。被告迄已繳納八年租金，自八十八年十月起始未
        繳納，然該鐵皮屋係被告做工廠使用，一時拆遷不易，如原告同意給予被告
        二年搬遷期限，被告同意搬遷。
  （二）鐵皮屋現為被告經營餐具代工之鐵工廠使用，置放工具作為工作場所。
  三、證據：提出致吳律師函之影本一份為證。
丙、本院依職權囑託台北縣樹林地政事務所派員測量，並繪製複丈成果圖。
    理    由
一、原告起訴主張坐落台北縣鶯歌鎮○○段崁腳小段一九三─一一○、一九三─一三
    九、一九三─一四○地號之土地係其所有，以每月五千元之租金出租予被告堆置
    物品使用，未訂有租賃期限，原告於八十八年十一月二十六日委由律師發函通知
    被告，將於八十九年一月三十一日收回系爭土地，惟被告迄未拆遷返還，爰依民
    法第七百六十七條之規定，訴請被告拆屋還地。被告則抗辯其向原告租用系爭土
    地已八年，僅自八十八年十月起始未繳納租金，該鐵皮屋係被告做工廠使用，原
    告遽終止租約，實非有理等語。
二、查原告主張系爭土地為其所有，以每月五千元之租金、不定期限出租予被告使用
    ，並原告於八十八年十一月二十六日委由律師發函通知被告，將於八十九年一月
    三十一日收回系爭土地之事實，業據提出土地登記簿謄本三份、照片四張、地籍
    圖之影本一份、律師函之影本二份為證，且為被告所自認，系爭土地現為被告搭
    建鐵皮屋使用之事實，亦據本院勘驗屬實，製有勘驗筆錄在卷可憑，並囑託台北
    縣樹林地政事務所派員測量，繪製複丈成果圖在卷可憑，堪信為真實。
三、茲本件應審究者係兩造間之契約關係，是否屬租用基地建築房屋？查：
    1.系爭土地緊鄰被告向原告所購買門牌號碼台北縣鶯歌鎮○○路二四二巷十五號
    之建物及基地，被告擬於其上搭建鐵皮屋整地之際，經原告阻止，被告即停工，
    嗣原告以被告須繳納租金每月五千元為條件，同意被告使用之情，業據被告陳明
    ，並為原告所自認。嗣被告於其上搭建鐵皮屋，原告擬與被告簽訂書面契約無果
    ，仍繼續收取租金之事實，亦據原告陳明「鐵皮是他自己蓋的，我是租地給他放
    廢鐵沒有租給他蓋房子，我發現他蓋鐵皮屋以後，有要他跟我寫租賃契約，他都
    不寫」等語在卷，則雖兩造間締約之始，非以租用系爭土地以建築房屋為其契約
    目的，然被告嗣於其上搭建鐵皮屋經營鐵工廠，原告予以容忍且繼續收取租金，
    則兩造顯有變更契約內容為建築房屋之合意。
    2.原告雖主張該鐵皮屋，結構體非水泥構造，不得認為係土地法所規範租地建屋
    之情形。惟租地建屋，除有特別約定外，承租人欲建何種房屋，已非出租人所得
    過問，況所謂房屋，依房屋稅法第二條第一款之規定，係指固定於土地上之建築
    物，供營業、工作、或住宅用者，是上開建物雖為鐵皮構造，惟既已固定於土地
    上，自屬房屋無疑。至租賃之對價是否相當，亦僅生得否調整租金之問題，對系
    爭租賃契約是否屬於租地建屋契約，並不生影響。原告上開主張，委不足採取。
    3.按土地法及舊實施都市平均地權條例有關租地建屋之各種規定，係因城市地方
    人口集中，其建築房屋地基，需求殷切，為防止土地投機，並兼鞏固基地承租人
    之地位而設。本於此，城市地方，倘以在他人土地上有房屋為目的，而租用基地
    ，無論係租地後自建房屋，或承受前手之房屋而租用基地，皆應解為租地建屋契
    約，方符立法意旨，最高法院七十四年度台上字第二五六二號著有判例參照。亦
    即，無論房屋所有人，就其房屋自始即與其基地所有間有其租地建屋之關係存在
    ，抑或係於房屋既經建築後，始與基地所有人訂約承租基地之情形，均有其適用
    。故本件兩造締約之始雖非以租地建屋為目的，而係房屋經建築後，兩造始有租
    地建屋之合意，依上開說明，均屬租地建屋關係。
    4.按租用建築房屋之基地，非因左列情形之一，出租人不得收回：一、契約年限
    屆滿時。二、承租人以基地供違反法令之使用時。三、承租人轉租基地於他人時
    。四、承租人積欠租金額，除以擔保現金抵償外，達二年以上時。五、承租人違
    反租賃契約時。土地法第一百零三條定有明文。
結論：本件原告之訴為有理由，依民事訴訟法第七十八條，判決如主文。
中      華      民      國    八十九    年      七      月     十五     日
                                臺灣板橋地方法院民事第二庭
~B法  官  陳麗玲
右正本證明與原本無異。
如不服本判決，應於判決送達後廿日內，向本院提出上訴狀。
中      華      民      國    八十九    年      七      月     十五     日
~B書記官  方蟾芩


司法院資訊處製作；財團法人民間司法改革基金會備份。
